臺灣高等法院臺南分院刑事判決
                                   111年度上更一字第27號
上  訴  人  
即  被  告  張建豪
義務辯護人  林昱宏律師              
上列上訴人即被告因違反毒品危害防制條例案件，不服臺灣嘉義
地方法院109年度訴字第729號中華民國110年7月30日第一審判決
（起訴案號：臺灣嘉義地方檢察署109年度偵字第6335號、109年
度偵字第6649號），提起上訴，經判決後，由最高法院發回更審
，本院判決如下：
    主  文
原判決關於其附表一編號6部分所處罪刑、沒收及定應執行刑部
分均撤銷。
上開撤銷部分，張建豪無罪。
    理  由
一、公訴意旨略以：被告張建豪綽號「如意」，明知海洛因係政
    府依據毒品危害防制條例所公告列管之第一級毒品，不得非
    法販賣，竟基於販賣第一級毒品之犯意，以門號0000000000
    號行動電話與吳俊瑋持用之0000000000號行動電話門號聯繫
　　後，於民國109年2月17日16時許在嘉義火車站對面萊爾富超
    商，販賣3000元之第一級毒品海洛因1包予吳俊瑋（即起訴
    書附表編號6所示部分）。嗣經警於民國109年7月19日14時3
    7分許，持臺灣嘉義地方法院核發之搜索票前往被告位在嘉
    義縣○○鄉○○村0鄰○○0號住處執行搜索而查獲，並當場扣得SA
    MSUNG牌手機1支、吸食器1組、分裝袋1包、電子磅秤1個，
    始悉上情。因認被告張建豪涉犯（修正前）毒品危害防制條
    例第4條第1項販賣第一級毒品罪嫌。
二、按犯罪事實應依證據認定之，不能證明被告犯罪者，應諭知
    無罪之判決，刑事訴訟法第154 條第2 項、第301 條第1 項
    分別定有明文。又認定不利於被告之事實，須依積極證據，
    苟積極證據不足為不利於被告事實之認定時，即應為有利於
    被告之認定，更不必有何有利之證據；另認定犯罪事實所憑
    之證據，雖不以直接證據為限，間接證據亦包括在內，然而
    無論直接或間接證據，其為訴訟上之證明，須於通常一般之
    人均不致有所懷疑，而得確信為真實之程度者，始得據為有
    罪之認定，倘其證明尚未達於此一程度，而有合理性懷疑存
    在時，即不得遽為被告犯罪之認定（最高法院30年度上字第
    816 號、76年度台上字第4986號判決意旨參照）。再按刑事
    訴訟法第161條第1項規定：檢察官就被告犯罪事實，應負舉
    證責任，並指出證明之方法。因此，檢察官對於起訴之犯罪
    事實，應負提出證據及說服之實質舉證責任。倘其所提出之
    證據，不足為被告有罪之積極證明，或其指出證明之方法，
    無從說服法院以形成被告有罪之心證，基於無罪推定之原則
    ，自應為被告無罪判決之諭知（最高法院92年度台上字第12
    8號判決意旨參照）。
三、又按販賣毒品案件，購毒者所稱向某人買受毒品之指證，不
    得作為有罪判決之唯一證據，仍須調查其他必要之證據，以
    察其是否與事實相符。良以購毒者供出毒品來源，因而查獲
    其他正犯或共犯者，法律規定得減輕或免除其刑，其有為邀
    輕典而為不實之陳述之可能，是購毒者供述之憑信性本不及
    於一般人，則其所證向某人購買毒品之供述，必須有補強證
    據，以擔保其供述之真實性。所謂補強證據，係指購毒者之
    指證外，其他足以證明其關於毒品交易供述真實性之別一證
    據而言，必須與毒品交易之供述具有相當程度之關聯性，足
    使一般人對其供述無合理之懷疑存在，而得確信其為真實者
    ，始足當之。倘以販毒及購毒者間對話之通訊監察譯文作為
    購買毒品者所指證販賣毒品犯罪事實之補強證據，必須其等
    之對話內容，依社會通念足以辨別明白其所交易標的物之毒
    品品項、數量及價金，始為相當，否則對於語意隱晦不明，
    無從判斷與毒品交易具相當程度關聯性之對話，即令指證者
    證述該等對話內容之含意即係交易毒品，本身仍屬購毒者單
    方之指證，尚不足作為其所述犯罪事實之補強證據（最高法
    院102年度台上字第1686號判決意旨參照）。另在以毒販間
    通話之通訊監察錄音譯文作為購毒者所指證販毒者犯罪事實
    之補強證據，仍必須渠等之對話內容，依社會通念已足以辨
    別明白其所交易毒品之種類，否則對於語意隱晦不明之對話
    ，即令指證者證述其對話內容之含意即係交易某種類之毒品
    ，除非被指為販毒之被告為全部或部分坦認，或依案內相關
    證據可供為證明其具犯罪之同一性（如其先前販賣該種類毒
    品案件之暗語，與本案通訊監察錄音譯文內容相同，兩案手
    法具有相當相似性或同一性），或司法警察依據通訊監察之
    結果即時啟動調查因而破獲客觀上有可認為販賣該類毒品之
    跡證者外，因仍屬指證者一己所為單方陳述，尚不足作為其
    所述交易該類毒品犯罪事實之補強證據(最高法院109年度台
    上字第803號判決意旨參照)。
四、刑事訴訟法第308條規定：「判決書應分別記載其裁判之主
    文與理由；有罪之判決並應記載犯罪事實，且得與理由合併
    記載。」同法第310 條第1 款規定：「有罪之判決書，應於
    理由內分別情形記載左列事項：一、認定犯罪事實所憑之證
    據及其認定之理由。」及同法第154 條第2 項規定：「犯罪
    事實應依證據認定之，無證據不得認定犯罪事實。」揆諸上
    開規定，刑事判決書應記載主文與理由，於有罪判決書方須
    記載犯罪事實，並於理由內記載認定犯罪事實所憑之證據及
    其認定之理由。所謂認定犯罪事實所憑之「證據」，即為該
    法第154 條第2 項規定之「應依證據認定之」之「證據」。
    職是，有罪判決書理由內所記載認定事實所憑之證據，即為
    經嚴格證明之證據，另外涉及僅須自由證明事項，即不限定
    有無證據能力之證據，及彈劾證人信用性可不具證據能力之
    彈劾證據。在無罪判決書內，因檢察官起訴之事實，法院審
    理結果，認為被告之犯罪不能證明，而為無罪之諭知，則被
    告並無檢察官所起訴之犯罪事實存在，既無刑事訴訟法第15
    4 條第2 項所規定「應依證據認定之」事實存在，因此，判
    決書僅須記載主文及理由，而理由內記載事項，為法院形成
    主文所由生之心證，其論斷僅要求與卷內所存在之證據資料
    相符，或其論斷與論理法則無違，通常均以卷內證據資料彈
    劾其他證據之不具信用性，無法證明檢察官起訴之事實存在
    ，所使用之證據並不以具有證據能力之證據為限，是以被告
    既經本院認定其本案犯罪乃屬不能證明（詳後述），本判決
    即不再論述所援引有關證據之證據能力。 　　　　　
五、公訴意旨認被告涉犯此部分販賣第一級毒品罪嫌，無非係以
    ：被告張建豪之供述、證人吳俊瑋之證述、通訊監察譯文、
    嘉義縣警察局竹崎分局搜索扣押筆錄、扣押物品目錄表、扣
    押物品照片、指認犯罪嫌疑人紀錄表、臺灣嘉義地方法院搜
    索票、臺灣嘉義地方檢察署通訊監察聲請書、被告販毒案犯
    罪組織架構圖表、通聯門號對照及刑案資料清冊等，資為其
    主要論據。訊據被告堅詞否認有何販賣第一級毒品之犯行，
    辯稱：證人吳俊瑋沒有吸食毒品，若他是幫人家買，怎麼有
    權利幫人家丟掉毒品，所以證人吳俊瑋的話不可採等語。辯
    護意旨則以：證人吳俊瑋之證述矛盾不一，證詞是否可採，
    已非無疑，且從當日之通訊監察譯文前後觀之，僅可得知雙
    方有約於嘉義見面，此亦為被告所坦承，但監聽譯文內容並
    無任何足以辨明交易毒品品項、數量及價金之資訊或暗語，
    自無從證明當日被告確實有與證人吳俊瑋進行毒品交易，故
    缺乏補強證據，請求法院為無罪之諭知等資為辯護。
六、經查：　
（一）證人吳俊瑋於偵訊中固證稱：「我與被告綽號如意即張建
      豪沒有親戚或其他關係...我有使用0000-000000號的手機
      ，109年2月17日通訊監察譯文是我想向張建豪買毒品海洛
      因，109年2月17日下午4點多，在嘉義市火車站對面的便
      利超商，我跟張建豪買一包海洛因3千元，一手交錢一手
      交貨...我跟張建豪沒有仇恨或糾紛....我從來沒有施用
      過毒品，因為我有在捐血，我（109年2月17日）買的毒品
      後來拿去丟了。如意（即張建豪）之前向我借過很多錢，
      如意跟我說他從年輕到現在賣毒品都沒被抓過，他說就算
      被抓頂多被羈押禁見，沒多久就可以交保...希望檢察官
      能嚴辦他」等語（見嘉義地檢署109年度偵字第6335號偵
      卷第138、139頁）。而證人吳俊瑋前並無任何施用第一級
      毒品之前科紀錄，亦有證人吳俊瑋之全國刑案資料查註表
      1份在卷可參（見本院卷第215-247頁），故可見證人吳俊
      瑋證稱其並未曾施用過毒品，應非無據，而可採信。證人
      吳俊瑋既無施用第一級毒品之需求，其有何動機要主動打
      電話向被告聯繫地點後前往見面，繼而花費3千元特地向
      被告購買第一級毒品1包後，再將毒品拿去丟掉，此與一
      般購買毒品者之常情，自有所未符，其證詞是否可信，已
      非無疑。再者，證人吳俊瑋於偵查中先證稱其與被告沒有
      仇恨或糾紛，後又證稱被告之前曾向伊借過很多錢，並稱
      是因被告說其未曾因販毒為警抓過即希望檢察官能嚴辦被
      告等情，亦與一般無金錢借貸糾紛、單純施用毒品之藥腳
      指證藥頭之動機及情節並不相同，是證人吳俊瑋之上開證
      詞是否可信，實屬有疑。
（二）再查，證人吳俊瑋（B）有以其持用之門號0000000000號
      行動電話與被告（A）所持用之門號係0000000000號行動
      電話，於109年2月17日下午03：08：00至03：10：07有如
      下之對話內容（見警卷第24頁），乃被告所不爭執者，核
      與證人吳俊瑋此部分之證述相符，並有通訊監察書、通訊
      監察譯文1份在卷可參，是此部分固堪信為真實。
A：喂，說話丫 B：你今天沒吃喔 A：喂，怎樣嘛 B：你在睡覺嗎？ A：嘿丫 B：不好意思 A：你是誰？ B：丫偉啦 A：要做什麼 B：沒有，你看我什麼時候？幾點？去跟你拿，去找你。 A：我在睡覺丫 B：好啦好啦，我看.. A：你看要什麼你快點講，等一下我還要去接小孩，還要去嘉義 B：嘉義的哪裡，你剛才說的那裡嗎？ A：是丫。 B：不然我去那裡，沒有啦，那是人家委託我的 A：委託你的也要有看到東西丫 B：我知道。 A：好啦，好啦 
          然細繹上開通訊監察譯文內容，僅得證明被告與證人
      吳俊瑋間有於所載時間通話、並相約見面，然並無任何依
      社會通念足以辨明交易毒品品項、數量及價金之資訊。是
      以被告與證人吳俊瑋見面後究竟從事何事，是否進行毒品
      交易，均無法從上開通訊監察譯文中得知，故自亦無從作
      為證人吳俊瑋指證被告販賣第一級毒品之補強證據。公訴
      檢察官雖主張依原判決附表一編號1至6之通訊監察譯文均
      是以「吃」來代表施用毒品，故109年2月17日證人吳俊瑋
      與被告間之通話內容也是如此，均為販賣毒品之暗語，具
      有同一性，可明白辨識被告與證人吳俊瑋有交易毒品之事
      實等語，然依上開通訊監察譯文，是證人吳俊瑋主動詢問
      被告今天沒吃（毒品）嗎？而非被告問證人吳俊瑋今天是
      否要吃（毒品）？故尚難以此逕認此與其他犯行之對話內
      容或暗語具有同一性。
（三）綜上所述，本件證人吳俊瑋上開證詞，因不符一般社會常
      情，而有矛盾瑕疵可指，復查無其他充分之證據足以補強
      擔保證人吳俊瑋證詞之真實性，另依檢察官所指之其餘證
      據包括：嘉義縣警察局竹崎分局搜索扣押筆錄、扣押物品
      目錄表、扣押物品照片、指認犯罪嫌疑人紀錄表、被告販
      毒案犯罪組織架構圖表、通聯門號對照及刑案資料清冊等
      ，均尚不足以證明被告有於109年2月17日16時許有販賣第
      一級毒品海洛因予證人吳俊瑋之事實，故依現有事證，尚
      無法使本院形成被告此部分犯行之有罪心證，此外，復查
      無其他積極證據足以證明被告確有公訴意旨所指之此部分
      販賣第一級毒品之犯行，被告之犯罪既屬不能證明，按諸
      前揭說明，自應為無罪諭知，以免冤抑。　　
七、原判決未予詳查，遽就被告被訴於109年2月17日16時許販賣
    第一級毒品海洛因予吳俊瑋部分，予以論罪科刑，容有未洽
    。被告上訴意旨指摘原判決此部分不當，為有理由，應由本
    院將原判決關於此部分撤銷，改判被告無罪，以符法治，而
    原審諭知沒收未扣案之三星牌行動電話1支（含門號0000000
    000號之SIM卡1張）、及該次販賣海洛因之所得3千元，及於
    全部或一部不能沒收或不宜執行沒收時，追徵其價額，以及
    定執行刑部分，均因此失所附麗，應併予撤銷。 　　
據上論結，應依刑事訴訟法第369條第1項前段、第364條、第301
 條第1項，判決如主文。　
本案經檢察官簡靜玉提起公訴，檢察官王全成到庭執行職務。
中　　華　　民　　國　　111 　年　　9 　　月　　20　　日
                  刑事第三庭    審判長法　官  郭玫利  
                                      法　官  王美玲
                                      法　官  林臻嫺
以上正本證明與原本無異。
檢察官如不服本判決應於收受送達後20日內向本院提出上訴書狀
，其未敘述上訴理由者，並得於提起上訴後20日內向本院補提理
由書（均須按他造當事人之人數附繕本）「切勿逕送上級法院」
。
本件被告不得上訴。
　　　　　　　　　　　　　　　　　　　書記官  劉素玲
中　　華　　民　　國　　111 　年　　9 　　月　　20　　日